【裁判字號】    94,易,1768
【裁判日期】    950710
【裁判案由】    業務侵占
【裁判全文】
臺灣高雄地方法院刑事判決              94年度易字第1768號
公  訴  人  臺灣高雄地方法院檢察署檢察官
被      告  甲○○
上列被告因業務侵占案件，經檢察官提起公訴（93年度偵緝字第
2535號），本院判決如下：
    主  文
甲○○連續意圖為自己不法之所有，而侵占對於業務上所持有之
物，處有期徒刑壹年。
    事  實
一、甲○○自民國92年2 月15日起，於址設臺中市○○路99之38
    號「有機園生物科技工程股份有限公司」（下稱有機園公司
    ）擔任業務員，負責向高雄、屏東縣市（起訴書誤載為臺中
    市南區）之經銷商介紹產品、進貨服務及協助收款等工作，
    為從事業務之人。因向民間借貸公司貸款到期而無力清償，
    需款孔急，竟基於意圖為自己不法之所有，變易持有為所有
    之侵占概括犯意，自92年3 月間起至同年7 月間止，利用向
    有機園公司之經銷商收取貨款之機會，先後向附表所示之經
    銷商收取如附表所示共計新臺幣（下同）650,927 元之貨款
    ，侵占入己。其間經有機園公司於92年6 月14日核對應收帳
    款時，查知劉桓生侵占92年3 月至6 月14日止所收取之貨款
    共470,494 元。經與甲○○協調後，同意甲○○分期償還所
    侵占之前開貨款。詎甲○○又承前犯意，自92年6 月14日起
    至同年7 月底止，續以同前方式侵占貨款。嗣因甲○○於同
    年7 月18日棄職逃匿，經有機園公司於同年8 月4 日將其解
    職，並清查侵占之數額，始悉其另侵占貨款180,433 元，前
    後共計侵占650,927 元。扣除分期償還累計金額74,134元後
    ，尚欠576,793 元。
二、案經有機園公司訴請臺灣高雄地方法院檢察署檢察官偵查起
    訴。
    理  由
一、證據能力部分：
 (一) 證人梁志明於偵查中向檢察官所為之陳述（見偵緝卷第22、
    38頁），係以證人身分而為陳述，惟並未具結，又無刑事訴
    訟法第186 條第1 項所列舉「未滿16歲」或「因精神障礙不
    解具結意義及效果」之不得令具結事由，是其前開陳述依同
    法第158 條之3 規定，不得作為證據。
 (二) 至前開證人於警詢中之陳述（見他字卷第4 至6 頁）、有機
    園公司之交易日應收帳款統計表（他字卷第10至14頁），分
    屬被告以外之人於審判外之言詞及書面陳述，均不符刑事訴
    訟法第159 條之1 至4 等條文之規定，惟業經被告於本院審
    理中同意作為證據（本院卷第83頁），本院審酌證人梁志明
    未曾表示警詢中有何不當詢問之情形，顯出於自由意志而為
    陳述，證人與被告間又無利害關係，虛偽陳述之可能性極低
    ；交易日應收帳款統計表係依據公司平日會計報表之記載，
    加以彙整、製表，虛偽製作之可能性不高，認以之為證據並
    無不當，依同法第159 條之5 第1 項之規定，亦得為證據。
二、認定事實所憑證據及被告之辯解：
    被告於本院審理中固不否認有收取如附表所示之貨款供己使
    用等情，惟矢口否認有何業務侵占犯行，辯稱：公司有授權
    我以收取貨款支付我的業務開銷，且公司之梁志明副總經理
    事後有同意將前開貨款借給我，係借貸關係而非侵占云云。
    經查：
 (一) 被告甲○○有於前揭時、地，擔任有機園公司之業務員，負
    責向高雄、屏東縣市之經銷商介紹產品、進貨服務及協助收
    款等工作，並先後向該公司之經銷商收取如附表所示之貨款
    ，供己花用等情，業據被告供承在卷（見本院卷第56、57頁
    ），核與證人即有機園公司副總經理梁志明於警詢中證述相
    符（他字卷第16頁），並有被告簽具之切結書（他字卷第16
    頁）、備忘錄（含支用款項明細、償還計畫。見發查卷第6
    至9 頁頁）各1 份、有機園公司之交易日應收帳款統計表5
    份（92年3 月份至7 月份。他字卷第10至14頁）附卷可稽，
    自堪認定。
 (二) 被告甲○○於本院審理中供稱確有收取如附表所示之貨款，
    未交回公司等語（見本院卷第56、57頁）。證人梁志明則於
    警詢中證稱：我們公司派業務員向經銷商收款，並由業務員
    開立收款單，業務員再將收到的款項交回公司財務部。甲○
    ○是業務代表，公司派他去向廠商收款。我於92年6 月14
    日與甲○○作應收帳款核對，發現帳款有異，甲○○向我承
    認挪用公款，並於6 月19日向公司提出挪支款項報告、支用
    款項明細及償還計畫。經公司財務部查證遭挪用之款項為47
    0,494 元，與甲○○提出的支用款項明細相符，以為甲○○
    已有悔改之意，而同意讓他分期償還，繼續任職。但甲○○
    於7 月18日起無故不上班，公司發覺有異，清查後發現甲○
    ○又繼續挪用公款180,433 元。經多次聯絡，甲○○都避不
    見面，公司於8 月4 日將其解職等語（見他字卷第4 、5 頁
    ），核與卷附之有機園公司92年3 月份至7 月份交易日應收
    帳款統計表5 份、被告於92年7 月5 日簽具之切結書、於92
    年6 月19日自書之備忘錄、支用款項明細表、償還計劃所載
    金額相符（他字卷第10至14、16頁；發查卷第6 至9 頁），
    被告亦未否認上開切結書、備忘錄（含支用款項明細表、償
    還計畫）係其書寫。依前開切結書之記載：「立書人甲○○
    任職有機園生物科技工程股份有限公司（明皇茶葉有限公司
    ）因於任職內將部分貨款挪用，待公司查獲後，又無法一次
    清償，特立此書保證於民國94年8 月5 日前將貨款新臺幣肆
    拾柒萬肆佰玖拾肆元整，補足歸還公司」等語；備忘錄記載
    略以：職甲○○於因操作臺指期貨失利，向民間借貸公司借
    款，無力清償高額利息，於92年4 月初開始挪用公款，金額
    如支用款項明細表所示等語，足見被告確有收取如附表所示
    之貨款，供己使用之情無疑。
 (三) 有機園公司係於92年6 月14日核對應收帳款時，查知被告甲
    ○○侵占貨款470,494 元，經協調後，始同意被告分期償還
    ，並由被告提出切結書、備忘錄（含支用款項明細表、償還
    計畫）等情，業據證人梁志明證述如前。觀諸前開由被告自
    書之切結書、備忘錄（含支用款項明細表、償還計畫），均
    係記載「將部分貨款挪用」（見切結書）、「挪用公款」（
    見備忘錄、償還計畫），並無見有何「借貸」或相類文字，
    參以被告於審理中亦供稱：該筆金額470,494 元之款項，係
    於92年6 月間由公司梁副總經理同意借我等語，後面這筆18
    0,433 元的貨款，與前面的借款有延續性，仍是屬於借款性
    質等語（見本院卷第56、57頁），足見梁志明並無事先同意
    被告將所收取之貨款，充作借款自行使用；而係遲於92年6
    月14日發現被告侵占貨款後，為給予被告自新機會並減少公
    司損失，始勉強同意被告分期清償侵占款，從未有借款之意
    甚明。又依社會通常經驗，公司派業務員向客戶收取貨款，
    自需開立收據予客戶，並將收據複本併同所收貨款繳回公司
    ，帳目始能覈實。至業務員個人用於業務上之特別開銷，縱
    由公司支應，必由業務員另向公司申請，或由公司預給特定
    金額供業務員應用，始能有效管制總額，不致浮濫；斷無授
    權業務員逕由所收貨款支應開銷，致帳目混亂，且無法作總
    額管制之理。本件有機園公司向經銷商收取貨款之程序，係
    派業務員向經銷商收款，由業務員開立收款單併同所收款項
    交回公司財務部，業據證人梁志明證述明確（他字卷第5 頁
    ），與一般公司收帳程序相符，並無被告所稱得由業務員逕
    以所收貨款支應其個人於業務上開銷之情形，足見被告未經
    同意而將所收貨款占為己用，變易持有為所有，侵占所收貨
    款，至為明確。其前開所辯各節，無非臨訟圖卸之詞，均無
    可採。
 (四) 綜上所述，本件事證明確，被告侵占如附表所示貨款之犯行
    ，洵堪認定，應予依法論科。
三、論罪科刑部分：
 (一) 被告任職於有機園公司，擔任業務員，負責向高雄、屏東縣
    市之經銷商介紹產品、進貨服務及協助收款等工作，自屬從
    事業務之人。其利用向經銷商收取貨款之機會，將附表所示
    之貨款侵占入己。核其所為，係犯刑法第336 條第2 項之業
    務侵占罪。被告先後多次業務侵占犯行，時間緊接，觸犯構
    成要件相同之罪名，顯係基於概括犯意反覆為之。被告行為
    後，刑法第56條連續犯之規定業經刪除，並於94年7 月1 日
    施行。經依刑法第2 條第1 項規定，比較新舊法之結果，以
    修正前刑法第56條之規定以一罪論並加重其刑，較有利於被
    告，應適用修正前之規定，論以連續業務侵占之一罪，並加
    重其刑。
 (二) 審酌被告貪圖私利，罔顧公司權益，侵占所收貨款達65萬餘
    元，造成告訴人之損害非輕。且公司主管首度發現其侵占貨
    款47萬餘元時，仍給予自新機會，未即時送辦，而允其分期
    清償，詎被告不知悛悔，一方面簽署切結書、備忘錄、擬定
    清償計畫，虛以委蛇，另方面仍續侵占所收貨款，惡性非輕
    。事後猶否認犯行，設詞狡辯，迄未清償所欠57萬餘元，未
    與告訴人達成和解，犯罪後態度不佳等一切情狀，量處如主
    文所示之刑，以資儆懲。
據上論斷，應依刑事訴訟法第299 條第1 項前段，修正前刑法第
56條、現行刑法第336 條第2 項，罰金罰鍰提高標準條例第1 條
前段，判決如主文。
中    華    民    國    95    年    7     月    10    日
                  刑事第六庭    審判長法  官  黃建榮
                                      法  官  李  蓓
                                      法  官  林柏壽
以上正本證明與原本無異。
如不服本判決，應於判決送達後10日內，向本院提出上訴狀。
中    華    民    國    95    年    7     月    10    日
                                      書記官  林國龍
附錄本案論罪科刑法條：
中華民國刑法第336 條第2 項
對於業務上所持有之物，犯前條第1 項之罪者，處6 月以上5 年
以下有期徒刑，得併科3 千元以下罰金。


司法院資訊處製作；財團法人民間司法改革基金會備份。
